---
title: "Grados día acumulados hasta la madurez fisiológica y comercial"
author: "Valentina Tornello"
date: '`r format(Sys.Date(), "%d/%m/%Y")`'
lang: es
output:
  html_document:
    toc: true
    toc_float: true
    code_folding: show
    df_print: paged
params:
  archivo_ensayo: "ENSAYO_2018-2019_PROCESADO.xlsx"
  hoja_ensayo: "BLUP Base"
  archivo_clima: "CLIMA 1819.xlsx"
  exportar_csv: false
---

```{r setup, include=FALSE}
knitr::opts_chunk$set(echo = TRUE, warning = FALSE, message = FALSE,
                      results = "asis")

paquetes <- c("readxl", "dplyr", "tidyr", "knitr", "ggplot2")
faltantes <- paquetes[!vapply(paquetes, requireNamespace, logical(1), quietly = TRUE)]
if (length(faltantes) > 0) {
  stop("Instala antes estos paquetes de R: ", paste(faltantes, collapse = ", "))
}
invisible(lapply(paquetes, library, character.only = TRUE))

if (!file.exists(params$archivo_ensayo)) {
  stop("No se encuentra el archivo de ensayo: ", params$archivo_ensayo)
}
if (!file.exists(params$archivo_clima)) {
  stop("No se encuentra el archivo climático: ", params$archivo_clima)
}

normalizar_nombre <- function(x) {
  x <- iconv(as.character(x), from = "", to = "ASCII//TRANSLIT")
  x <- toupper(gsub("[^A-Z0-9]+", "_", x))
  gsub("(^_|_$)", "", x)
}

buscar_columna <- function(datos, candidatos, obligatorio = TRUE) {
  nombres <- normalizar_nombre(names(datos))
  objetivo <- normalizar_nombre(candidatos)
  posicion <- match(objetivo, nombres)
  posicion <- posicion[!is.na(posicion)][1]
  if (is.na(posicion) && obligatorio) {
    stop("No se encontró una columna entre: ", paste(candidatos, collapse = ", "))
  }
  ifelse(is.na(posicion), NA_character_, names(datos)[posicion])
}

numero <- function(x) {
  if (is.numeric(x)) return(x)
  x <- gsub("%", "", as.character(x), fixed = TRUE)
  x <- gsub("\\.", "", x)
  x <- gsub(",", ".", x, fixed = TRUE)
  suppressWarnings(as.numeric(x))
}

fecha <- function(x) {
  if (inherits(x, "Date")) return(x)
  if (inherits(x, c("POSIXct", "POSIXlt"))) return(as.Date(x))
  x <- as.character(x)
  resultado <- suppressWarnings(as.Date(x, format = "%d/%m/%Y"))
  faltan <- is.na(resultado)
  resultado[faltan] <- suppressWarnings(as.Date(x[faltan], format = "%Y-%m-%d"))
  resultado
}

clima <- readxl::read_excel(params$archivo_clima, .name_repair = "unique")
ensayo <- readxl::read_excel(params$archivo_ensayo, sheet = params$hoja_ensayo,
                             .name_repair = "unique")

col_fecha_clima <- buscar_columna(clima, c("Fecha"))
col_gdu_temprano <- buscar_columna(clima, c("GDU ACUMULADOS FECHA TEMPRANA"))
col_gdu_tardio <- buscar_columna(clima, c("GDU ACUMULADOS FECHA TARDÍO",
                                          "GDU ACUMULADOS FECHA TARDIO"))
col_ensayo <- buscar_columna(ensayo, c("Ensayo"))
col_mf <- buscar_columna(ensayo, c("MF"))
col_mc <- buscar_columna(ensayo, c("MC"))
col_plot <- buscar_columna(ensayo, c("PLOT", "Plot"), FALSE)
col_pedigree <- buscar_columna(ensayo, c("PEDIGREE", "Pedigree"), FALSE)

clima_lookup <- clima %>%
  transmute(
    FECHA = fecha(.data[[col_fecha_clima]]),
    GDU_TEMPRANO = numero(.data[[col_gdu_temprano]]),
    GDU_TARDIO = numero(.data[[col_gdu_tardio]])
  ) %>%
  distinct(FECHA, .keep_all = TRUE)

datos_gdu <- ensayo %>%
  transmute(
    Ensayo = as.character(.data[[col_ensayo]]),
    PLOT = if (is.na(col_plot)) NA_character_ else as.character(.data[[col_plot]]),
    PEDIGREE = if (is.na(col_pedigree)) NA_character_ else as.character(.data[[col_pedigree]]),
    MF = fecha(.data[[col_mf]]),
    MC = fecha(.data[[col_mc]])
  ) %>%
  mutate(
    Siembra = case_when(
      Ensayo == "Temprano" ~ as.Date("2018-09-20"),
      Ensayo == "Tardío" ~ as.Date("2018-12-10"),
      TRUE ~ as.Date(NA)
    )
  ) %>%
  left_join(clima_lookup %>% rename(MF = FECHA, GDU_MF_TEMPRANO = GDU_TEMPRANO,
                                    GDU_MF_TARDIO = GDU_TARDIO), by = "MF") %>%
  left_join(clima_lookup %>% rename(MC = FECHA, GDU_MC_TEMPRANO = GDU_TEMPRANO,
                                    GDU_MC_TARDIO = GDU_TARDIO), by = "MC") %>%
  mutate(
    GDU_MF = case_when(
      Ensayo == "Temprano" ~ GDU_MF_TEMPRANO,
      Ensayo == "Tardío" ~ GDU_MF_TARDIO,
      TRUE ~ NA_real_
    ),
    GDU_MC = case_when(
      Ensayo == "Temprano" ~ GDU_MC_TEMPRANO,
      Ensayo == "Tardío" ~ GDU_MC_TARDIO,
      TRUE ~ NA_real_
    ),
    GDU_DESDE_MF_HASTA_MC = GDU_MC - GDU_MF
  ) %>%
  select(Ensayo, PLOT, PEDIGREE, Siembra, MF, MC, GDU_MF, GDU_MC,
         GDU_DESDE_MF_HASTA_MC)

resumen <- datos_gdu %>%
  group_by(Ensayo) %>%
  summarise(
    Parcelas = n(),
    MF_con_GDU = sum(!is.na(GDU_MF)),
    MC_con_GDU = sum(!is.na(GDU_MC)),
    GDU_MF_promedio = mean(GDU_MF, na.rm = TRUE),
    GDU_MC_promedio = mean(GDU_MC, na.rm = TRUE),
    .groups = "drop"
  ) %>%
  mutate(across(where(is.numeric), ~ ifelse(is.nan(.x), NA_real_, .x)))

controles <- tibble::tibble(
  Control = c("Filas del ensayo", "Fechas MF informadas", "Fechas MC informadas",
              "MF encontrada en clima", "MC encontrada en clima",
              "Ensayos reconocidos"),
  Resultado = c(
    nrow(datos_gdu), sum(!is.na(datos_gdu$MF)), sum(!is.na(datos_gdu$MC)),
    sum(!is.na(datos_gdu$GDU_MF)), sum(!is.na(datos_gdu$GDU_MC)),
    paste(sort(unique(datos_gdu$Ensayo)), collapse = ", ")
  )
)
```

# Resumen

Este informe describe el cálculo de los grados día de crecimiento (GDU) acumulados
desde la siembra hasta la madurez fisiológica (`GDU_MF`) y hasta la madurez
comercial (`GDU_MC`) en maíz (*Zea mays* L.) para Pergamino, campaña 2018/19.
El procedimiento utiliza como entradas las fechas de madurez por parcela y una
serie climática que ya contiene los GDU acumulados para cada fecha de siembra.

El resultado principal es una tabla por parcela con el ensayo, la fecha de
siembra, las fechas MF y MC y los valores `GDU_MF` y `GDU_MC`. Los valores se
obtienen mediante una búsqueda exacta de la fecha fenológica en la tabla
climática; si una fecha no existe, se conserva como `NA` para su revisión.

# 1. Objetivo y fundamento

Los GDU permiten expresar el desarrollo del cultivo en tiempo térmico. Para cada
parcela se buscó el valor acumulado correspondiente a la fecha de madurez:

$$
GDU_{MF} = GDU_{acumulados}(fecha\ MF,\ ensayo)
$$

$$
GDU_{MC} = GDU_{acumulados}(fecha\ MC,\ ensayo)
$$

La diferencia entre ambos representa el tiempo térmico acumulado durante el
período de secado posterior a la madurez fisiológica:

$$
GDU_{MF\rightarrow MC} = GDU_{MC} - GDU_{MF}
$$

En este análisis, los GDU diarios y su acumulación ya fueron calculados en la
planilla climática. Por lo tanto, este documento no vuelve a estimar la
temperatura base ni suma temperaturas diarias: asigna a cada parcela el
acumulado correcto según su ensayo y fecha fenológica.

# 2. Materiales y entradas

Se utilizaron los siguientes archivos parametrizados:

```{r inventario, echo=FALSE}
inventario <- data.frame(
  Archivo = c(basename(params$archivo_ensayo), basename(params$archivo_clima)),
  Hoja_o_contenido = c(params$hoja_ensayo, "Serie diaria con GDU acumulados"),
  stringsAsFactors = FALSE
)
knitr::kable(inventario, caption = "Archivos de entrada")
```

Las fechas de siembra asignadas por ensayo son:

```{r siembras}
tabla_siembras <- data.frame(
  Ensayo = c("Temprano", "Tardío"),
  Siembra = as.Date(c("2018-09-20", "2018-12-10"))
)
knitr::kable(tabla_siembras, caption = "Fechas de siembra utilizadas")
```

El ensayo temprano se vincula con la columna `GDU ACUMULADOS FECHA TEMPRANA`,
mientras que el ensayo tardío se vincula con la columna `GDU ACUMULADOS FECHA TARDÍO`.
Las comas decimales de la planilla se convierten a valores numéricos antes del
cruce.

# 3. Procedimiento paso a paso

## 3.1 Lectura y normalización

Se leen la hoja `BLUP Base` del archivo de ensayo y la tabla climática. Las
fechas se convierten al tipo `Date`, y los GDU se convierten a formato numérico.
La normalización de nombres permite reconocer, por ejemplo, las variantes con
y sin tilde de `TARDÍO`, sin modificar los nombres de los archivos originales.

## 3.2 Selección de la columna climática

La columna de GDU se selecciona según `Ensayo`:

```{r regla-columna}
regla <- data.frame(
  Ensayo = c("Temprano", "Tardío"),
  Columna_climatica = c("GDU ACUMULADOS FECHA TEMPRANA",
                        "GDU ACUMULADOS FECHA TARDÍO")
)
knitr::kable(regla, caption = "Regla de selección de GDU")
```

## 3.3 Cruce por fecha de MF y MC

Para cada fila, la fecha `MF` se cruza con `FECHA` de la tabla climática y se
recupera el acumulado del ensayo correspondiente. El mismo procedimiento se
repite para `MC`. La identificación de la fecha es exacta, de modo que no se
interpolan valores entre días.

## 3.4 Variables derivadas

Además de `GDU_MF` y `GDU_MC`, se calcula `GDU_DESDE_MF_HASTA_MC`. Esta última
variable es descriptiva y no reemplaza a las dos variables acumuladas desde la
siembra.

# 4. Resultados

## 4.1 Resultado por parcela

La siguiente tabla es el output principal del cálculo. Cada fila conserva la
identificación de la parcela y del pedigree para permitir su posterior uso en
la base `BLUP_base` y en análisis de correlación o GWAS.

```{r tabla-principal}
knitr::kable(
  datos_gdu,
  digits = 2,
  caption = "GDU acumulados desde siembra hasta MF y MC"
)
```

## 4.2 Resumen descriptivo

```{r resumen}
knitr::kable(
  resumen,
  digits = 2,
  caption = "Resumen de completitud y valores medios por ensayo"
)
```

Los promedios se calculan únicamente con valores disponibles. El número de
registros con GDU permite distinguir entre una fecha fenológica ausente y una
fecha que no pudo localizarse en la serie climática.

```{r distribucion, fig.cap="Distribución de GDU_MF y GDU_MC por ensayo."}
datos_gdu %>%
  select(Ensayo, GDU_MF, GDU_MC) %>%
  pivot_longer(c(GDU_MF, GDU_MC), names_to = "Etapa", values_to = "GDU") %>%
  ggplot(aes(x = Ensayo, y = GDU, fill = Etapa)) +
  geom_boxplot(na.rm = TRUE, position = position_dodge(width = 0.75)) +
  labs(x = NULL, y = "GDU acumulados", fill = "Etapa") +
  theme_minimal()
```

# 5. Controles de calidad

```{r controles}
knitr::kable(controles, caption = "Controles de completitud del cálculo")
```

Los `NA` tienen significado diagnóstico:

* `MF` o `MC` ausente indica que la fecha no fue informada en la base fenológica;
* `GDU_MF` o `GDU_MC` ausente con fecha informada indica que esa fecha no fue
  encontrada en la tabla climática;
* un ensayo no reconocido no recibe una columna climática por prevención.

Por eso no se reemplazan los faltantes por cero. Antes de continuar con modelos
estadísticos, deben revisarse las fechas y la cobertura de la serie climática.

# 6. Reproducibilidad y exportación opcional

El informe puede renderizarse con los archivos ubicados en la carpeta del
proyecto. También admite cambiar las entradas mediante `params`, por ejemplo
para otra campaña o una hoja equivalente:

```r
rmarkdown::render(
  "Informe_GDU_MF_MC.Rmd",
  params = list(
    archivo_ensayo = "ENSAYO_2018-2019_PROCESADO.xlsx",
    hoja_ensayo = "BLUP Base",
    archivo_clima = "CLIMA 1819.xlsx"
  )
)
```

Cuando se necesite una tabla plana para continuar el análisis, puede agregarse
un chunk de exportación basado en `datos_gdu`:

```{r exportacion, eval=FALSE}
if (isTRUE(params$exportar_csv)) {
  write.csv(datos_gdu, "resultados_GDU_MF_MC.csv", row.names = FALSE,
            na = "NA", fileEncoding = "UTF-8")
}
```

# 7. Conclusión

El flujo implementado convierte fechas y acumulados a formatos comparables,
selecciona la serie térmica según el ambiente de siembra y asigna los GDU de MF
y MC mediante un cruce reproducible por fecha. La salida conserva la unidad de
análisis parcela-pedigree y deja trazables tanto los resultados como los casos
que requieren revisión.

# Referencias

Ritchie, J. T., & Nesmith, D. S. (1991). Temperature and crop development. En
*Modeling plant and soil systems* (pp. 5--29).

Ritchie, S. W., & Hanway, J. J. (1982). *How a corn plant develops*. Iowa State
University, Special Report No. 48.